【裁判字號】    98,台上,4343
【裁判日期】    980730
【裁判案由】    違反貪污治罪條例
【裁判全文】
最高法院刑事判決            九十八年度台上字第四三四三號
上  訴  人  台灣高等法院台中分院檢察署檢察官
被      告  甲○○
上列上訴人因被告違反貪污治罪條例案件，不服台灣高等法院台
中分院中華民國九十八年三月十九日第二審判決（九十八年度上
訴字第六六號，起訴案號：台灣彰化地方法院檢察署九十六年度
偵字第三一八一、三一八二號），提起上訴，本院判決如下：
    主  文
原判決撤銷，發回台灣高等法院台中分院。
    理  由
本件原判決以公訴意旨略以：被告甲○○於民國九十三年間，擔
任彰化縣田中鎮民代表會（下稱田中鎮民代表會）組員兼任會計
員，負責代表會會務運作事宜、鎮民代表出國考察業務及一般行
政業務等職務，屬依據法令從事公務之人員，明知內政部已於九
十三年五月十二日以內授中民字第0930003918號函指示：「……
鄉（鎮、市）民代表會行政單位職員應無就議事及會務相關事項
，赴國外先進國家考察之需要」。嗣內政部又於九十三年六月一
日再次以內授中民字第0930720863號函指示：「……鄉（鎮、市
）民代表會之行政人員之出國考察除請依上開函示辦理外，惟如
係奉派擔任隨團服務，為適時利用機會吸收新知，自可隨同進行
考察，至其考察經費請依照國外出差旅費報支要點規定辦理。」
故鎮民代表會行政單位職員出國考察應以隨團服務為限，不得單
獨前往。被告又明知實際上其於九十三年六月十九日起至同年月
二十八日止共計十日，偕同其父陳芳男、其母李素珠及長子翁○
○（現已改名為陳○○）等人參加昱欣旅行社股份有限公司代辦
之「瑞士阿爾卑斯峰雲會10天」係一般旅行社觀光旅遊行程，並
非赴瑞士考察議事運作及相關業務之事實。竟基於意圖為自己不
法所有之犯意，利用職務上之機會，參照前開「瑞士阿爾卑斯峰
雲會10天」旅遊行程表，檢具出國考察報告書、旅行業代收轉付
收據及購票證明等單據申請考察補助，使承辦人員即田中鎮民代
表會祕書蔡漢澄及該代表會主席陷於錯誤予以核章，並同意核銷
經費，給付出國旅費新台幣（下同）五萬元，共計詐領得出國考
察費五萬元，因認被告涉犯貪污治罪條例第五條第一項第二款利
用職務上之機會詐取財物罪嫌云云，經審理結果，認不能證明被
告犯罪，因而維持第一審諭知被告無罪之判決，固非無見。
惟查：(一)、證據之證明力判斷，乃事實審權責所在，事實審法院
於控、辯雙方攻擊、防禦之間，須客觀斟酌，責無旁貸。所謂客
觀斟酌，具體而言，如係證人憑其「記憶、回憶、敘說」所為之
言詞陳述，待證一般事實之存在與否者，事實審法院首須審酌證
人有無不實陳述之動機或證言是否與事實矛盾等情形，資為判斷
人證憑信性之準據。除此之外，對於涉及文書作業之事實，有所
謂「凡經過必留下痕跡」，於有無留下痕跡或留下如何之痕跡等
事實尚未究明之前，倘僅憑證人言詞陳述遽作判斷，其證言尚欠
缺憑信性之基礎，自有應於審判期日調查之證據而未予調查之違
背法令。本件關於內政部九十三年五月十二日以內授中民字第09
30003918號函所示「鄉（鎮、市）民代表會行政單位職員，應無
就議事及會務相關事項赴國外先進國家考察之需要」一函，是否
送達田中鎮民代表會？攸關被告有無本件貪污犯罪之違法認識，
原判決既認定該函係以電子郵件傳送文件者，則電腦傳送、收受
經過，必然有跡可尋（如港星陳○○電腦檔案事件），原審未針
對傳送及收受機關之電腦紀錄予以調查，徒憑證人即田中鎮民代
表會秘書蔡漢澄、工友游月霞所為有利於被告之證詞，即遽予認
定，揆之前開證據法則闡釋，有證據調查未盡之違法。(二)、法官
猶人，法律要求法官具備之涵養，乃法律專業與一般人所具備之
通常生活經驗及論理能力。審判上遇有專業領域上之事項待證時
，訴訟法則設有鑑定制度，委由具有在該領域上之專業智識、經
驗、技術或能力之鑑定人或機關實施鑑定，資為認定事實之參考
。縱法官本人自認具備法律以外某種專業領域上之專長，自行作
該專業領域上之判斷，本質上有違客觀審判之原則。是以，法官
若就法律以外非一般人通常生活之專業事項，擅作判斷，不論結
果如何，程序上即難謂適法。本件關於電子郵件傳送文件，似有
電腦紀錄可稽，例如從機關間彼此公文系統之電子主機搜尋，似
非不能稽考其歷史資料，又除非有硬碟重新格式化（format）或
毀壞之情形，否則，甚且可利用「finddata」（檔案救援）程式
，亦可找回歷史紀錄。原審疏未選認此項專業之鑑定人實施鑑定
，逕自認定「電腦紀錄，無從查考」，難謂適法。(三)、文書如以
其內容所記載之事實作為證據者，性質上屬於原始陳述人在審判
外之陳述，為傳聞證據，依刑事訴訟法第一百五十九條規定，原
則上應予排除而無證據能力，須有同法第一百五十九條之一至之
五規定情形，始例外具有證據能力。本件原判決憑以為被告有利
認定之田中鎮民代表會公文收發及登記簿，核係以其等記載之內
容作為證據，原判決對之並未論述如何取得證據能力，即憑以認
定待證事實之有無，有違證據法則。(四)、綜上，原判決既有可議
，檢察官上訴意旨指摘原判決違法，尚非全無理由，應認有發回
更審之原因。
據上論結，應依刑事訴訟法第三百九十七條、第四百零一條，判
決如主文。
中    華    民    國  九十八  年    七    月   三十   日
                      最高法院刑事第五庭
                          審判長法官  陳  正  庸
                                法官  賴  忠  星
                                法官  林  秀  夫
                                法官  宋      祺
                                法官  陳  祐  治
      本件正本證明與原本無異
                                      書  記  官
中    華    民    國  九十八  年    八    月    五    日
                                                Ａ


司法院資訊處製作；財團法人民間司法改革基金會備份。
